【裁判字號】    98,訴,271
【裁判日期】    980521
【裁判案由】    土地徵收
【裁判全文】
臺北高等行政法院裁定
                                       98年度訴字第271號
原      告  國立台灣體育大學
代  表  人  甲○○校長）住同.
訴訟代理人  廖年盛  律師
被      告  行政院
代  表  人  乙○○院長）住同.
訴訟代理人  丙○○
            丁○○
上列當事人間因土地徵收事件，原告不服行政院中華民國97年12
月9 日院台訴字第0970093022號訴願決定，提起行政訴訟。本院
裁定如下︰
    主  文
原告之訴駁回。
訴訟費用由原告負擔。
    理  由
一、按行政程序法第92條第1 項規定：「本法所稱行政處分，係
    指行政機關就公法上具體事件所為之決定或其他公權力措施
    而對外直接發生法律效果之單方行政行為。」、「提起訴願
    ，以有行政處分之存在為前提要件。所謂行政處分，乃行政
    主體就具體事件所為之發生法律上效果之單方的行政行為。
    至行政官署所為單純的事實之敘述或理由之說明，既不因該
    項敘述或說明而生法律效果，自非行政處分，人民對之，即
    不得提起訴願。」有前行政法院（現改制為最高行政法院）
    44年判字第18號判例可稽。次按行政訴訟法第4 條第1 項規
    定：「人民因中央或地方機關之違法行政處分，認為損害其
    權利或法律上之利益，經依訴願法提起訴願而不服其決定，
    或提起訴願逾3 個月不為決定，或延長訴願決定期間逾2 個
    月不為決定者，得向高等行政法院提起撤銷訴訟。」、同法
    第107 條第1 項第10款規定：「原告之訴，有下列各款情形
    之一者，行政法院應以裁定駁回之。但其情形可以補正者，
    審判長應定期間先命補正：…十、起訴不合程式或不備其他
    要件者。」，依上開規定，則行政機關所為單純事實敘述（
    或事實通知）或理由說明之復函，人民既不因該復函之敘述
    或說明而生任何法律上之不利效果者，自非行政處分，人民
    若對之提起訴訟，法院應依行政訴訟法第107 條第1 項第10
    款規定駁回其訴。
二、原告訴訟意指略以：
  (一)被告95年8 月10日院授內地字第0950128108號函桃園縣政府
    ，以教育部辦理中正運動公園工程，徵收陳環所有桃園縣龜
    山鄉○路○段大埔小段31-2地號等6 筆土地，桃園縣政府未
    於公告期滿後15日內發放補償費，該等土地之徵收失其效力
    等語。茲本件土地徵收案，固有未在公告期滿15日內將補償
    費發給被徵收人陳環之情，但此係因陳環拒不配合籌建小組
    要求以已收之買賣價金充作補償費，於徵收公告期滿15日內
    在補償清冊蓋印，完成領取補償費手續，而發生爭議之故，
    並非補償機關不發給，乃不可歸責於補償機關，有阻卻徵收
    失效之效力，蓋以「徵收土地應補償之地價及其他補償費，
    應於公告期滿後15日內發給之。為行為時土地法第233 條前
    段所規定。其未於公告期滿後15日內發給者，法律上之效果
    如何，法律未設規定，參照司法院釋字第110 號解釋，其徵
    收土地核准案固應從此失其效力。但於上開期間內，因對補
    償之估定有異議，而由該管市縣地政機關依法提交標準地價
    評議委員會評定，或經土地所有權人同意延期繳交有案者，
    不在此限。可知並非一有逾期發給補償之事實，即生徵收失
    效之法律上效果。補償機關於法定期間內通知應受補償人領
    取補償費，應受補償人不往領取，致補償費未於法定期間發
    給完竣者，係屬不可歸責於補償機關之事由，阻卻徵收失效
    之效果。依行為後制訂施行之土地徵收條例第20條第3 項第
    3 款規定，補償費未於法定期間發給完竣而有應受補償人拒
    絕受領或不能受領之情形者，徵收並不失其效力，法理上實
    相一致，足供佐證。」，此有最高行政法院93年判字第718
    號裁判要旨可參。
  (二)系爭土地之徵收補償費係因陳環與籌建小組就領取方式發生
    爭議，致未於徵收公告期滿15日內發給，但桃園縣政府仍於
    68年11月6 日將系爭土地徵收補償費新台幣（下同）1,216,
    135 元提存法院，嗣陳環與籌建小組達成訴訟和解，由籌建
    小組從提存之徵收補償費中取回已支付給陳環之買賣價金1,
    210,680 元，陳環則於69年1 月22日向法院提存所領取剩餘
    之5,455 元及利息4,729 元，即屬領取補償費完畢。從而本
    件徵收案，縱有補償費逾期15日發給之情形，但陳環並非不
    知，嗣後又已受領補償費，且系爭土地自69年4 月16日起即
    徵收登記為國有，陳環之繼承人陳玉、陳炳楠於88年間始主
    張徵收失效，相隔已達19年之久，應有權利失效原則之適用
    ，不得再主張徵收失效，此有最高行政法院94年度判字第14
    19號判決要旨，謂「按權利失效原則為誠信原則之類型化，
    於公法上之適切要件事實具備時，尚非不可適用。原判決以
    為理由之一，在認定補償費已發給而逾期之情形，被徵收土
    地所有權人既已受領補償費而享其利，非不知補償費之發給
    有逾期之缺失，長期間容許其存在，不主張其法律上效果，
    使需地機關依其需用計畫使用徵收土地，登記為徵收土地所
    有權人，實已致徵收機關相信被徵收土地所有權人不再主張
    徵收失效之法律上效果，適用權利失效原則，認為不得再為
    主張。」等語，可資參酌。
  (三)被徵收人陳環於69年1 月22日自行向法院領取完畢，於陳環
    領取補償費完成，表示本件確實徵收完畢，茲若仍認為徵收
    失效，則系爭土地上已完成並使用多年之綜合體育館即面臨
    無權占有可能遭訴請拆除之窘境，或者若由國家重新辦理徵
    收，所需補償費依目前行情估計也高達約2.2 億元左右（尚
    不包括利息），則不論拆除體育館或另支付高額補償費，對
    於公共利益均有重大損害，故基於公共利益之著眼，實不應
    輕易使系爭土地徵收案遽失效力。
  (四)最高行政法院民國92年8 月份庭長法官聯席會議決議文係針
    對「關於人民主張土地徵收失效案件，原核准徵收機關所為
    函復不生徵收失效情事，是否屬行政處分之疑義」所作，但
    本件係桃園縣政府就原已依徵收程序將系爭土地登記為國有
    達19年之後，另擬具系爭土地徵收失效意見函請內政部核示
    ，經內政部代擬代判行政院95年10月8 日院授內地字第0950
    128108號函同意核定系爭土地徵收案應於66年8 月26日即失
    其效力，係將原屬於已完成徵收登記之處分變更為徵收失效
    ，其內容已另生法律效果變動，性質上應屬行政處分，故上
    揭決議文所示之情形與本案不同，不能適用於本案。另參鈞
    院96年度訴字第01254 號判決亦有相關見解。
  (五)原告不服本件被告95年8 月10日院授內地字第0950128108號
    函，經提起訴願遭訴願不受理決定，為此提起本件行政訴訟
    ，求為判決訴願決定及原處分均撤銷等語。
三、經查：
  (一)最高行政法院92年8 月份庭長法官聯席會議決議：「按徵收
    土地應補償之地價及其他補償費，應於公告期滿後15日內發
    給之，為土地法第233 條前段所規定。需用土地人不於公告
    完畢後15日內，將應補償地價及其他補償費額繳交主管地政
    機關發給完竣者，依照司法院院字第2704號解釋，其徵收土
    地核准案應從此失其效力，亦經司法院釋字第110 號(二)解釋
    在案。又依民國89年2 月2 日制定公布之土地徵收條例第20
    條第3 項前段規定：『需用土地人未於公告期滿15日內將應
    補償地價及其他補償費額繳交該管直轄市或縣（市）主管機
    關發給完竣者，該徵收案從此失其效力。』細繹上開『徵收
    土地核准案失效』之法律性質，類同附解除條件之行政行為
    ，於該失效之基礎事實（需用土地人不於公告完畢後15日內
    ，將應補償地價及其他補償費額繳交主管地政機關發給完竣
    ）成就時，當然發生該徵收案從此失其效力之法律效果，從
    而原核准徵收機關所為函復不生徵收失效情事，僅屬說明徵
    收是否失效之意見而已，並非行政處分。」。依上開最高行
    政法院庭長法官聯席會議決議、司法院解釋及土地徵收條例
    相關規定可知，需用土地人未於公告期滿15日內，將應補償
    地價及其他補償費繳交該管直轄市或縣市主管機關發給完畢
    者，該土地徵收核准案將失去效力，即類同附解除條件之行
    政行為，該失效之基礎事實成就時，當然發生該徵收失其效
    力之法律效果。易言之，該徵收失效之法律效果不待原徵收
    機關為行政處分確認或者函復即已發生，故原核准徵收機關
    所為之函復僅屬說明徵收是否失效之觀念通知，並不具有行
    政處分性質。
  (二)查原告訴請撤銷被告95年8 月10日院授內地字第0950128108
    號函，該函內容略以「主旨：有關教育部辦理中正運動公園
    工程，徵收陳環所有桃園縣龜山鄉○路○段大埔小段31-2地
    號等6 筆土地，貴府（指桃園縣政府）未於公告期滿後15日
    內發放補償費，該等土地之徵收失其效力，請查照並轉告所
    有權人。說明：一（略）二按經內政部土地徵收審議委員會
    第148 次會議決議：『徵收失效』，其理由『教育部辦理中
    正運動公園工程用地徵收案，係經行政院65.10.18臺內地字
    第705554號函核准徵收，復經桃園縣政府66.07.11（原函誤
    載為66.7.77）府地用字第70941 號公告徵收（公告期間自
    66.07.11至66.08.10止）。桃園縣政府因徵收公告期間內未
    獲系爭6 筆土地徵收補償款，故無法全數發給土地所有權人
    ，依照行為時土地法第22 3條及司法院釋字第110 號解釋，
    該徵收案應於66年8 月26日即失其效力……」，觀其內容旨
    在說明徵收處分因需用土地人未於公告期滿15日內將補償金
    額發放給土地所有權人，故被告65年10月18日台內第字第
    705554號函核准徵收本件系爭土地之處分失效，該函文僅在
    重申徵收已經失效而已，該徵收失效之法律效果並非因系爭
    函文而發生，系爭函文亦未創設或者發生其他法律效力。
  (三)按徵收失效性質係類如附解除條件之行政行為，於需用土地
    人不於公告完畢後15日內，將應補償地價及其他補償費額繳
    交主管地政機關發給完竣成就時，當然發生徵收失效之法律
    效果，已如前述，則行政機關據以函復徵收案「不生徵收失
    效之情事」或者「徵收處分失其效力」，均不影響「徵收處
    分因需用土地人未於公告期滿15日內將補償金額發放給土地
    所有權人，該徵收處分失其效力。」之法律效果，是原告主
    張被告函復「徵收處分失其效力」應屬行政處分，並無理由
    。
四、綜上，被告95年8 月10日院授內地字第0950128108號函因非
    重設或另行作成之新處分，並非行政處分，訴願機關為不受
    理之決定，並無不合。原告復對之提起本件行政訴訟，顯非
    合法，應予駁回。至原告其餘實體上之主張，依程序不合實
    體不究原則，自無庸審究，附予說明。
五、依行政訴訟法第107 條第1 項第10款、第104 條、民事訴訟
    第95條、第78條，裁定如主文。
中    華    民    國    98    年     5   月     21    日
                     臺北高等行政法院第四庭
                               審判長法  官   鄭  小  康
                                     法  官   李  玉  卿
                                     法  官   林  妙  黛
上為正本係照原本作成。
如不服本裁定，應於送達後10日內向本院提出抗告狀（須按他造
人數附繕本）。
中    華    民    國    98    年     5   月     21    日
                                     書記官   蔡  逸  萱


司法院資訊處製作；財團法人民間司法改革基金會備份。
